ACORDAO-COMPLETO-2576147

ACÓRDÃO 226/2023 ATA 6/2023 - PLENÁRIO

VISTOS, relatados e discutidos estes autos de recurso de revisão interposto Roberto da Cunha em face do Acórdão 7493/2013-TCU-Segunda Câmara; 
ACORDAM os ministros do Tribunal de Contas da União, reunidos em sessão do Plenário, diante das razões expostas pelo relator, em:
9.1. não conhecer do recurso de revisão, com fundamento nos arts. 32, inciso III, e 35 da Lei 8.443/1992, c/c os arts. 15, inciso III, 143, inciso IV, alínea "b" e § 3º, 277, inciso IV, e 288 do Regimento Interno do TCU, por não atender aos requisitos de admissibilidade, uma vez caracterizada sua intempestividade;
9.2. notificar o recorrente sobre esta deliberação.

Recurso de revisão contra decisão que julgou as contas do recorrente irregulares, imputando-lhe débito e multa, em decorrência de irregularidades apuradas nas obras de reforma e ampliação da biblioteca do Instituto de Filosofia e Ciências Sociais da UFRJ, bem como de pequenas reformas em salas administrativas do instituto.

Instituto de Filosofia/Ciências Sociais da UFRJ - MEC; Universidade Federal do Rio de Janeiro.

3. Recorrente: Roberto da Cunha (XXX.266.267-XX).

13.1. Ministros presentes: Bruno Dantas (Presidente), Walton Alencar Rodrigues, Benjamin Zymler, Augusto Nardes, Aroldo Cedraz, Vital do Rêgo (Relator), Jorge Oliveira e Antonio Anastasia.
13.2. Ministro-Substituto convocado: Augusto Sherman Cavalcanti.
13.3. Ministros-Substitutos presentes: Marcos Bemquerer Costa e Weder de Oliveira.

Yvone Maggie de Leers Costa Ribeiro

VITAL DO RÊGO

Ministro Benjamin Zymler.

Tratam os autos de recurso de revisão interposto por Roberto da Cunha em face do Acórdão 7493/2013-TCU-Segunda Câmara, por meio do qual esta Corte julgou suas contas irregulares, imputando-lhe débito e multa (peça 83) .
Transcrevo, a seguir, excerto da análise de admissibilidade elaborada pela Unidade Especializada em Auditoria de Recursos (peça 299) , que contou com a anuência do corpo diretivo daquela unidade e do representante do MPTCU (peças 300 e 303) :
		2.2.
	Tempestividade

O recurso de revisão foi interposto dentro do prazo previsto na Lei Orgânica e no Regimento Interno do TCU?

	Nome do Recorrente
	Data DOU
	Interposição
	Resposta

	Roberto da Cunha
	21/6/2016 (DOU) 
	7/11/2022 - DF
	Não

	Impende ressaltar que foi considerada, para efeito de contagem de prazo, a data de publicação no Diário Oficial da União (D.O.U) do acórdão que julgou o último recurso com efeito suspensivo, a saber, o Acórdão 7254/2016-TCU-Segunda Câmara (Peça 150) , mediante o qual se apreciou embargos de declaração opostos em face do Acórdão 1443/2016-TCU-Segunda Câmara. 

		2.3.
	Legitimidade

	Trata-se de recurso interposto por responsável/interessado habilitado nos autos, nos termos do art. 144 do RI-TCU? 
	Sim

		2.4.
	Interesse

	Houve sucumbência da parte?
	Sim

		2.5.
	Adequação

	O recurso indicado pelo recorrente é adequado para impugnar o Acórdão 7493/2013-TCU-Segunda Câmara?
	Sim

		2.6.
	Requisitos Específicos

	Foram preenchidos os requisitos específicos para o recurso de revisão?
	Sim

		2.7.
	Observações

	2.7.1. Análise da prescrição 
Nos casos em que o processo de cobrança executiva tiver sido constituído, a Resolução-TCU 344/2022 preceitua nos seguintes termos: 
Art. 10. A ocorrência de prescrição será aferida, de ofício ou por provocação do interessado, em qualquer fase do processo, ressalvado o disposto no parágrafo único.
Parágrafo único. No caso de dívidas sujeitas à cobrança judicial, o Tribunal não se manifestará sobre a prescrição caso já tenha sido remetida a documentação pertinente aos órgãos ou entidades executores. 
No caso concreto, os processos de cobrança executiva já foram constituídos (TCs Processo 018.172/2020-2, Processo 042.465/2021-4 e Processo 042.477/2021-2, apensos) e o Ministério Público junto ao TCU já encaminhou ao órgão credor as informações necessárias à cobrança judicial da dívida (ofícios de peças 39, 42 e 39 dos processos de CBEx, respectivamente) . Logo, não mais é oportuna a análise da prescrição pelo TCU.

		3.
	Conclusão da Instrução Preliminar

	Em virtude do exposto, propõe-se:
3.1 não conhecer o recurso de revisão interposto por Roberto da Cunha, por restar intempestivo, nos termos do art. 288, caput, do RI/TCU, c/c o art. 35, caput, da Lei 8.443/92;
3.2 encaminhar os autos para o Ministério Público junto ao TCU (MP/TCU)  e, posteriormente, ao gabinete do relator competente para apreciação do recurso;
3.3 à unidade técnica de origem, dar ciência ao recorrente e aos órgãos/entidades interessados do teor da decisão que vier a ser adotada, encaminhando-lhes cópia.

	É o relatório.

Raul Prata Saint-Clair Pimentel (OAB/RJ 66.541).

Procurador Marinus Eduardo De Vries Marsico.

RECURSO DE REVISÃO EM TOMADA DE CONTAS ESPECIAL. INTEMPESTIVIDADE CARACTERIZADA. NÃO CONHECIMENTO.

TOMADA DE CONTAS ESPECIAL (TCE)

Unidade Especializada em Auditoria de Recursos (AudRecursos).

Tratam os autos de recurso de revisão interposto Roberto da Cunha em face do Acórdão 7493/2013-TCU-Segunda Câmara, por meio do qual esta Corte julgou suas contas irregulares, imputando-lhe débito e multa.
A condenação foi motivada pela atuação do recorrente, na qualidade de fiscal do contrato, em decorrência de irregularidades apuradas nas obras de reforma e ampliação da biblioteca do Instituto de Filosofia e Ciências Sociais da Universidade Federal do Rio de Janeiro, bem como de reformas em salas do instituto, atinentes a sobrepreço identificado e pagamento por serviços não executados.
O presente recurso está fundamentado no art. 35, inciso II (falsidade de documento no qual se fundamentou a decisão recorrida) , da Lei 8.443/1992.
O recorrente, em essência, alegou que as imputações a ele feitas são nulas, porquanto baseadas em documentos falsos, por conterem assinaturas falsificadas do recorrente, já que ele nunca atuou como fiscal do contrato, motivo que ensejou sua condenação.
A Unidade Especializada em Auditoria de Recursos - AudRecursos, ao realizar o exame de admissibilidade da peça em apreço, propôs fosse a mesma não conhecida, dada a sua manifesta intempestividade.
Tal proposta contou com a concordância do MPTCU, neste ato representado pelo Procurador Marinus Eduardo de Vries Marsico.
Feito esse histórico, passo a deliberar sobre o recurso em apreço.
Desde já me alinho às conclusões da AudRecursos, cuja manifestação adoto como minhas razões de decidir, sem prejuízo dos esclarecimentos que se seguem.
No exame da admissibilidade do recurso foi considerada, para efeito de contagem de prazo, a data de publicação no Diário Oficial da União, em 21/6/2016, do acórdão que julgou o último recurso com efeito suspensivo, a saber, o Acórdão 7254/2016-TCU-Segunda Câmara (Peça 150) , mediante o qual se apreciou embargos de declaração opostos em face do Acórdão 1443/2016-TCU-Segunda Câmara.
O art. 35 da Lei 8.443/1992 disciplina o cabimento do recurso de revisão ao Plenário deste Tribunal, sem efeito suspensivo, interposto uma única vez pelo responsável dentro do prazo de cinco anos, contados da publicação da decisão ou do acórdão no Diário Oficial da União.
O recurso em exame foi protocolizado em 7/11/2022, após ultrapassado, por conseguinte, o prazo de cinco anos previsto para a sua apresentação, configurando a intempestividade mencionada pela unidade técnica.
 O recorrente sustentou a tese de que o início do seu prazo contar-se-ia da data da notificação da empresa condenada solidariamente no débito imputado, em relação ao Acórdão 11129/2020-TCU-Plenário, que retificou materialmente o acórdão condenatório, em relação ao cofre pagador do débito apontado.  
Tal tese não merece prosperar. Conforme pacífica jurisprudência do Superior Tribunal de Justiça, o erro material, previsto no art. 494, inciso I, do CPC, pode ser sanado a qualquer tempo, inclusive após o trânsito em julgado da sentença.
Por inexatidão material se entende o erro, perceptível sem maior exame, que traduz desacordo entre a vontade do julgador e a expressa na decisão. Omitiu-se, por exemplo, o nome de uma das partes, ou, como no caso concreto, houve equívoco na indicação do cofre credor.
Em caso de inexatidão ou erro, a correção pode ser feita por despacho retificador (que não altera a substância do julgado e, portanto, não tem qualquer reflexo sobre o prazo recursal) , a qualquer tempo, mesmo depois de transitada em julgado a sentença. 
Restando caracterizada a intempestividade, correta a proposta da unidade técnica de não conhecimento do recurso.
	Assim, voto no sentido de que o Tribunal adote o acórdão que ora submeto à deliberação deste colegiado.
TCU, Sala das Sessões, em 15 de fevereiro de 2023.
Ministro VITAL DO RÊGO 
Relator